【裁判字號】    99,事聲,11
【裁判日期】    991122
【裁判案由】    聲明異議 (消債)
【裁判全文】
臺灣臺東地方法院民事裁定              99年度事聲字第11號
聲  請  人  聯邦商業銀行股份有限公司
即  債權人
法定代理人  甲○○
相  對  人  乙○○
即  債務人
上列聲請人對民國99年7月16日本院司法事務官所為98年度司執
消債更字第33號處分，聲明異議，本院裁定如下：
    主  文
聲明異議駁回。
聲明費用由聲明人負擔。
    事實及理由
一、按(一)對於司法事務官處理事件所為之終局處分，於不變之期
    間內聲明異議，經司法事務官認異議為無理由，而送請法院
    裁定，嗣法院仍認異議為無理由時，應以裁定駁回之，民事
    訴訟法第240條之4定有明文。(二)次按(1)「為使負債務之消費
    者得依本條例所定程序清理其債務，以調整其與債權人及其
    他利害關係人之權利義務關係，保障債權人之公平受償，謀
    求消費者經濟生活之更生及社會經濟之健全發展，特制定本
    條例。」，消費者債務清理條例（下稱同條例）第1條定有
    明文。(2)「債務人有薪資、執行業務所得或其他固定收入，
    法院認更生方案之條件公允者，得不經債權人會議可決，逕
    依債務人之聲請或依職權以裁定認可更生方案。有下列情形
    之一者，法院不得為前項之認可：一、債務人於七年內曾依
    破產法或本條例規定受免責。二、有前條第一項各款情形之
    一。三、無擔保及無優先權債權受償總額，顯低於法院裁定
    開始更生程序時，依清算程序所得受償之總額。四、無擔保
    及無優先權債權受償總額，低於債務人聲請更生前二年間，
    可處分所得扣除自己及依法應受其扶養者所必要生活費用之
    數額。」（同條例第64條第1項）。(3)「有下列情形之一者
    ，法院應不認可更生方案：一、債權人會議可決之更生方案
    對不同意或未出席之債權人不公允。二、更生程序違背法律
    規定而不能補正。三、更生方案違反法律強制或禁止規定，
    或有背於公共秩序、善良風俗。四、以不正當方法使更生方
    案可決。五、已申報無擔保及無優先權之債權總額逾新臺幣
    1200萬元。六、更生方案定有自用住宅借款特別條款，而債
    務人仍有喪失住宅或其基地之所有權或使用權之虞。七、更
    生方案所定自用住宅借款特別條款非依第五十四條協議成立
    。八、更生方案無履行可能。九、債務人有虛報債務、隱匿
    財產，或對於債權人中之一人或數人允許額外利益，情節重
    大。」（同條例第63條第1項）。(4)「..更生方案應記載下
    列事項：三、最終清償期，自認可更生方案裁定確定之翌日
    起不得逾六年。但有特別情事者，得延長為八年。」（同法
    第53條第1項第3款）。(三)至於「關於更生或清算之程序，除
    本條例別有規定外，準用民事訴訟法之規定。」，同條例第
    15條定有明文。又「當事人主張有利於己之事實者，就其事
    實有舉證之責任」，民事訴訟法第277條亦有明文。
二、聲明異議人（下稱聲明人）聲明意旨略以：
    林顯揚（即債務人之父）於98年度尚有新臺幣（下同）56,0
    00元之收入（即平均月收入約4,666元），又其年逾67歲，
    每月應得領取國民年金3,000元，故債務人每月應負擔之扶
    養費為541元｛即（即臺灣省最低生活必要費用9,829元－4,
    666元－3,000元）÷應扶養之子女4人｝。另原審考量債務
    人任職之祥益飯包店，遇有學校寒暑假之際，債務人工作之
    時數即大幅降低，收入亦不穩定，為使債務人得順利履行更
    生方案不致中斷，每月有酌留1,500元供債務人緊急應變之
    需要乙節，並非妥適，爰聲明異議等語。
三、按更生方案之還款金額、方式，宜參酌債務人之工作收入、
    經濟能力、家庭因素等情後，作整體及個別之判斷甚然。另
    參同條例第63條至第64條之規定，亦未將還款成數之高低，
    列為法院是否認可更生方案之審酌要件甚明。經查：
  (一)按內政部主計處所公佈之98年度臺灣省每人每月最低生活費
    標準為9,829元（已包含居住費用，故不得再另列房貸金額
    ）而債務人之臨時收入，暨非屬固定來源，則自不宜作為其
    固定之收入甚明，惟債務人既將之列入每月之收入，顯見其
    有還款之誠意，應為昭然。至於債務人所任職之祥益飯包店
    （經營地點：臺東市○○街27號）登記資本額為3,000元（
    見本院98年度消債更字第3號更生事件卷第40頁：該店營利
    事業登記證影本）；而財政部臺灣省南區國稅局臺東縣分局
    核定該飯包店自96年6月迄今，每月查定之銷售額均為88,00
    0元｛見同卷第188頁｝，而參諸臺東市外食飯包之人口，非
    如大都會之眾，而該飯包店並非位於臺東市中心或上班聚集
    之地區，則其每月營收應未如上開地點之收入，應可認定。
    故原審審酌前揭各年度之數據，於具體、個案認定後，考量
    債務人任職之祥益飯包店，遇有學校寒暑假之淡季，致債務
    人工作之時數頓減，造成收入之不穩定，為使更生方案之履
    行不致中斷，每月酌留1,500元以供債務人緊急應變之需乙
    情，應屬妥適，否則，債務人果若因急迫之情，造成無法應
    急，而致更生方案難以遂行，將非兩造所樂見甚明。
  (二)次按「受扶養權利者，以不能維持生活而無謀生能力者為限
    。前項無謀生能力之限制，於直系血親尊親屬，不適用之。
    」，民法1117條定有明文。而林顯揚（32年1月出生、近68
    歲），名下除81年出廠之大發汽車1輛外，無任何財產｛見
    原審卷（下同）第145頁：財產歸戶清單｝，其在95年無所
    得收入、96年度自城鄉資源回收有限公司之所得來源僅數萬
    元、98年度自臺東縣政府之所得來源僅56,000元（見更生卷
    第67頁，原審卷第195頁），顯見林顯揚前揭年度之所得，
    係來自不同之雇主，且均非屬固定來源，據此，自不宜作為
    其固定之收入。況林顯揚年數已近68歲之數，不免有病痛，
    亦有可能因身體病疾，導致隨時中斷前揭所得之收入，倘逕
    以該不固定之些微所得，逕以認定常年固定之收入，顯非適
    當，亦不符人情事理。另「扶養之程度，應按受扶養權利者
    之需要與負扶養義務者之經濟能力及身分定之。」（民法11
    19條）。經查：林佳蓉（即林顯揚、林秋美之子女，下同
    ）名下除有84年出廠、雷諾汽車1輛外，無任何財產、97年
    度無任何所得；乙○○（62年4月出生、37歲）名無任何
    財產、97年度無任何所得；林峰旭名下無任何財產、97年
    度所得為200,000元（參見98年度消債更字第3號更生事件第
    174頁至第182頁、第193頁、第198頁至第199頁：所得資料
    、財產歸屬清單、戶籍謄本）。據此，有經濟能力得扶養林
    顯揚者，僅有林峰旭與債務人2人，揆諸前揭規定，債務人
    對林顯揚應支付之扶養費應為4,915元（即9,829元／2人）
    ，惟債務人逕以扶養義務人4人，列計應分攤之扶養費後，
    自認自己應分攤之金額為2,457元，核屬有利於債權人，尚
    無不合。
  (三)據此，以債務人每月之收入扣除必要之生活支出、扶養費、
    緊急預備金後，所餘約為6,756元｛計算方式：收入20,542
    元（13,542元＋7,000元）－（自己之生活必要費用9,829元
    ＋對林顯揚之扶養費2,457元+緊急預備金1,500）｝。
四、至於為使負債務之消費者，得依本條例所定程序清理其債務
    ，以調整其與債權人及其他利害關係人之權利義務關係，故
    債務人可處分所得，扣除自己及依法應受其扶養者所必要生
    活費用後之數額，即應用以償還債務，藉以達：保障債權人
    之公平受償，謀求消費者經濟生活之更生及社會經濟之健全
    發展之機制，以符同條例之立法精神，但絕非僅單方面迫以
    債務人清償債務之壓力，應無疑義。經查：
  (一)債權人係成立已久之金融機構，每年從事社會服務或慈善救
    濟之金額，應不計其數。據此，理應不至斤斤算計債務人對
    已近68歲林顯揚應支出些微之扶養費，或林顯揚於98年自臺
    東縣政府所得不固定收入之56,000元，是否應予扣除等枝枝
    節節之問題，惟卻未考慮若林顯揚急病時，所致債務人應增
    加負擔之人情事理，及將有造成債務人因無法支付，使更生
    方案無法遂行之虞。
  (二)況債務人以原審所認可更生方案，每月7,000元清償8年後，
    清償之總金額為672,000元，顯高於法院裁定開始更生程序
    時，依清算程序所得受償之總額，且已逾債務人聲請更生前
    二年間，可處分所得扣除自己及依法應受其扶養者所必要生
    活費用之數額。且清償之成數約為無擔保債務之百分之30.9
    3，顯已超過：若前揭更生方案無法可決或認可，而進入清
    算程序之終止或終結，在法院為不免責之裁定確定後，債務
    人繼續清償債務，而各普通債權人受償額均達其債權額之百
    分之20以上者，法院仍得依債務人之聲請裁定免責之標準。
  (三)參諸本件除聲明人外，其餘7位債權人於考慮上情後，並未
    提出異議，及本院另審酌聲明人所舉上情，亦未舉證以實其
    說，職是，尚難認其所異議之事項為有理由甚明。
五、據此，本院司法事務官審酌上情後，認為：債務人並無同法
    第63條第1項所示：應不認可；或同法第64條第1項所示：不
    得為認可更生方案之消極條件，復認債務人所提更生方案之
    條件公允，且依同條例第53條第1項第3款但書之規定，將最
    終清償期延長為8年後，爰不經債權人會議可決，逕為認可
    如原裁定書附表一所示更生方案之處分，顯已考量前揭之立
    法意旨，及詳酌債務人最大之清償能力、債權人之利益。職
    是，聲明人聲明異議，核無理由，應予駁回。
四、依消費者債務清理條例第15條，民事訴訟法第95條、第78
    條之規定，裁定如主文所示。
中    華    民    國    99    年    11    月    22    日
                  民事庭  法  官  陳兆翔
以上正本係照原本作成。
如不服本裁定，應於送達後10日內，向本院提出抗告狀（須附繕
本）（抗告至本院合議庭），並應繳納抗告費新臺幣1,000元。
中    華    民    國    99    年    11    月    22    日
                          書記官 吳明學

司法院資訊處製作；財團法人民間司法改革基金會備份。
